ACORDAO-COMPLETO-2343085

ACÓRDÃO 1198/2019 ATA 17/2019 - PLENÁRIO

VISTOS, relatados e discutidos estes autos que tratam, nesta fase, de Agravo interposto contra Despacho do Relator à peça 9 destes autos, por meio do qual a documentação apresentada como Denúncia não foi conhecida, por não atender os requisitos de admissibilidade e pressupostos de legitimidade previstos nos arts. 234 e 235 do Regimento Interno do TCU, bem como no art. 103, § 1º, da Resolução-TCU 259/2014.
	ACORDAM os Ministros do Tribunal de Contas da União, reunidos em Sessão Plenária, diante das razões expostas pelo Relator, em:
	9.1. com fulcro no art. 289 do RI/TCU, conhecer do Agravo interposto contra o Despacho à peça 9 destes autos para, no mérito, negar-lhe provimento;
	9.2. dar ciência à agravante do teor do presente Acórdão;
	9.3. arquivar os presentes autos.

Agravo contra despacho que não conheceu de denúncia a respeito de possíveis irregularidades relacionadas a cessão de crédito e direitos do denunciante.

Banco do Brasil S.A..

3. Interessados/Responsáveis/Recorrentes:
3.1. Interessado: Identidade preservada (art. 55, caput, da Lei n. 8.443/1992)
3.2. Responsável: Identidade preservada (art. 55, caput, da Lei n. 8.443/1992)
3.3. Recorrente: Identidade preservada (art. 55, caput, da Lei n. 8.443/1992).

13.1. Ministros presentes: José Mucio Monteiro (Presidente), Walton Alencar Rodrigues, Augusto Nardes, Raimundo Carreiro (Relator) e Bruno Dantas.
13.2. Ministro-Substituto convocado: Augusto Sherman Cavalcanti.
13.3. Ministros-Substitutos presentes: Marcos Bemquerer Costa, André Luís de Carvalho e Weder de Oliveira.

RAIMUNDO CARREIRO

Ministro José Mucio Monteiro.

Transcrevo a seguir, nos termos do art. 1º, § 3º, inciso I, da Lei nº 8.443/92, a instrução lavrada no âmbito da Secretaria do TCU no Estado do Mato Grosso do Sul (peça 7) , cujas conclusões contaram com a anuência do titular daquela unidade técnica (peça 8) .
“INTRODUÇÃO
Cuidam os autos de denúncia a respeito de possíveis irregularidades ocorridas no Banco do Brasil S/A, relacionadas a cessão de crédito e direitos do denunciante para o Sr. Wilson de Souza Fontoura, na qual teria havido prejuízo à instituição bancária, pela falta de comprovante de pagamento em conta vinculada associada ao contrato de cessão. 
Além disso, menciona que a Prefeitura de Campo Grande/MS já havia suspendido e cancelado o credenciamento da agência bancária, sendo que a cessão ocorreu em 2013, já estando ela irregular.
Por fim, pede que o Tribunal anule a cessão de direitos, por suposta falta de legitimidade da gerente e não comprovação do depósito alegado no contrato. 
	EXAME DE ADMISSIBILIDADE
4.	Registra-se que a denúncia não preenche os requisitos de admissibilidade constantes no art. 235 do Regimento Interno do TCU e no art. 103, § 1º, da Resolução – TCU 259/2014, haja vista não se verificar a existência do interesse público para o trato da suposta irregularidade, consequentemente, a matéria tutelada nos autos não é de competência do Tribunal.
5.	Deve-se registrar que os alegados potenciais prejuízos fazem parte do risco do negócio da instituição do Banco do Brasil. Além disso, as operações de crédito bancário, inclusive as cessões, são reguladas e fiscalizadas pelo Banco Central do Brasil.
6.	Ademais, não se insere entre as competências constitucionais do TCU a solução de controvérsias instaladas no âmbito de contratos firmados entre seus jurisdicionados e terceiros ou a prolação de provimentos jurisdicionais, reclamados por particulares, para a salvaguarda de seus direitos e interesses subjetivos, salvo, se, de forma reflexa, afetarem o patrimônio público ou causarem prejuízo ao erário (Acórdão 1487/2015-TCU-Segunda Câmara) .
PROPOSTA DE ENCAMINHAMENTO
7.	Ante o exposto, submetem-se os autos à consideração superior, propondo:
	a) não conhecer a presente documentação como denúncia por não atender os requisitos de admissibilidade e pressupostos de legitimidade previstos nos arts. 234 e 235 do Regimento Interno do TCU, bem como no art. 103, § 1º, da Resolução-TCU 259/2014;
	b) determinar liminarmente o arquivamento deste processo, com fundamento no parágrafo único do art. 235 do Regimento Interno do TCU e no art. 105 da Resolução-TCU 259/2014;
	c) dar ciência da deliberação que vier a ser adotada ao denunciante.”
2.	Por meio do Despacho à peça 9, de 10/12/2018, o então relator deste processo, Ministro José Múcio Monteiro, não conheceu a documentação como denúncia e determinou o arquivamento do feito, nos seguintes termos:
	“Diante da ausência dos requisitos de admissibilidade previstos no caput do art. 235 do Regimento Interno deste Tribunal, conforme análise à peça 7, e nos termos do parágrafo único do referido artigo regimental, não conheço da presente documentação como denúncia e determino, liminarmente, o arquivamento deste processo, após comunicação ao denunciante e ao Banco do Brasil S/A, na forma proposta pela unidade técnica. 
	À Secex/MS, para as providências cabíveis.”
3. 	Contra o referido Despacho a denunciante interpôs Agravo (peça 15) , no qual requer (peça 15, p. 13-15) :
 
	“III-DO PEDIDO:
1 - Diante de tudo que foi exposto, requer a V. Excelência o conhecimento do recurso de Agravo de Instrumento para reformar o DESPACHO do Ministro José Múcio Monteiro, uma vez que foi provado que a Denúncia preenche os requisitos necessários de admissibilidade e pressupostos de legitimidade previstos nos arts 234 e 235 do Regimento Interno do TCU;
2 - Requer que seja reconsiderado que a matéria em questão é de competência do TCU, pois tem - se no regimento interno, no artigo l9, I , que o mesmo pode julgar as contas de qualquer pessoa física ou jurídica, (Banco do Brasil no caso,) que utilize, arrecade, guarde, gerencie ou administre dinheiros, bens, valores públicos ou pelos quais a União responda bem como daquelas que derem causa a perda, extravio ou outra irregularidade de que resulte dano ao erário;
3 - Requer que seja anulada a cessão de crédito realizada pela Gerente (...) uma vez que foi comprovado que a mesma não possuía procuração no estado de MS, o Banco não poderia conceder desconto e nem mesmo fazer qualquer acerto/composição ainda mais com terceiros, pois a composição é apenas autorizada com o devedor;
4 - Requer por parte deste Egrégio Tribunal que seja averiguado o pagamento que foi alegado pelo Cessionário ao Banco do Brasil, pois além de ter sido abaixo do valor de avaliação dos bens passíveis de penhora, até o presente momento não houve a confirmação do mesmo, e caso seja comprovado a ausência do pagamento, que o TCU tome as medidas necessárias no âmbito civil e penal, já que tem o poder de fiscalização;
5 - Requer que seja averiguado se houve dano a União bem como falta de ética por parte dos advogados que na época representavam o banco pois não houve revogação de suas procurações, apenas uma substituição da parte no processo, pois os advogados representavam legalmente a Instituição Financeira;
6 -Requer que seja considerado que A Prefeitura Municipal de Campo Grande - MS já havia SUSPENDIDO E CANCELADO o credenciamento da agência em Campo Grande em 2012, sendo que a cessão ocorreu em 2013, estando irregular esta agência, e conforme extrato do município não aparece nenhum lançamento tributário referente ao período que ocorreu o pagamento pela Gerente do Banco e o cessionário.
Requer, ao final, o conhecimento do presente Agravo, que V.Exa. reconsidere e avalie as razões do recurso dando provimento ao mesmo com a reapreciação da denúncia constante dos autos , suas petições e documentos anexados, pois o TCU tem prerrogativa prevista em sua Lei Orgânica que autoriza a responsabilidade solidária do agente público que praticou o ato irregular e de terceiros que, como contratante ou parte interessada na prática do mesmo ato, haja concorrido para o cometimento do dano apurado aos cofres públicos uma vez que foi demonstrado que o dinheiro do financiamento adquirido por sua empresa adveio do FCO, com risco de 100% para União Federal, perfeitamente enquadrado na competência do TCU para analisar o mérito da denúncia.”
É o Relatório

não há

Não atuou.

DENÚNCIA. NÃO PREENCHIMENTO DOS REQUISITOS DE ADMISSIBILIDADE. NÃO CONHECIMENTO POR DESPACHO. AGRAVO. ARGUMENTOS INSUFICIENTES PARA REFORMAR A DECISÃO. CONHECIMENTO. NÃO PROVIMENTO. CIÊNCIA.

DENÚNCIA (DEN)

Secretaria de Controle Externo da Fazenda Nacional (SecexFazen).

Inicialmente, registro que atuo nos presentes autos por força do art. 152 do Regimento Interno do TCU.
2.	No presente processo são narrados fatos ocorridos no âmbito do Banco do Brasil, relacionadas a cessão de crédito e direitos da denunciante para outrem.
3.	Em suma, a denunciante alega, verbis (peça 1) :
“ (...) 
Em 24 de Maio de 1991, a empresa contraiu empréstimo com recursos oriundos do Fundo Constitucional do Centro - Oeste, FCO, operacionalizado através do agente financeiro (gestor) Banco do Brasil S/A, conforme Cédula de Crédito Industrial nº 91/01101-9, no valor de R$ 56.000.000,00 (Cinquenta e seis milhões de cruzeiros) .
Em Maio de 1991, dia 24, ocorreram dois débitos na conta corrente da empresa Gráfica Brasília, um no valor de Cr$ 5.000.000,00 e outro no valor de Cr$ 3.000.000,00, os quais até o presente momento, o Banco do Brasil não justificou a destinação destes valores, apesar de interpelado judicialmente, e não houve amortização nas parcelas.
 (...) 
Com o inadimplemento do restante das prestações, o Banco do Brasil ajuizou uma ação de Execução em 1997 que tramita até hoje na 11º Vara de Campo Grande – MS sob o nº 0001217-76.1997.8.12.0001.
Ocorre que, a Gerente LEILA FURINI SCARDUA, com procuração legal do Banco do Brasil da cidade de DIAMANTINO no Estado de MATO GROSSO, (Proc. em anexo) , cedeu em 2013 todos os créditos para um terceiro proprietário do setor de Imóveis na Capital, Sr. WILSON DE SOUZA FONTOURA, onde alega que fez um suposto pagamento no valor de R$ 400.000,00 na conta vinculada nº 31.028.656-5 da Agência 4927-1 mas não junta comprovante do depósito e consultando o Banco nos caixas eletrônicos esta conta é INEXISTENTE, num claro indício que nunca houve o pagamento.
 (...) 
A Denunciante entende que houve uma FRAUDE contra a sua empresa e contra o Banco do Brasil, realizada com a participação de uma funcionária da instituição financeira juntamente com um empresário do setor de imóveis com a finalidade de adquirir os 03 lotes (Doc. em anexo) de um terreno perto da avenida principal da cidade, alegando ter pago um valor bem abaixo do mercado resultando num prejuízo ao banco e por consequência à União.
 (...) 
Diante dos fatos, REQUER
A ANULAÇÃO da Cessão de Crédito (...) ”
3.	O então Relator destes autos, Ministro José Múcio Monteiro, acolheu a proposta uníssona da unidade técnica (peças 7 e 8) e por meio do Despacho à peça 9, de 10/12/2018, não conheceu a documentação como denúncia e determinou o arquivamento do feito.
4.	Contra o referido Despacho a denunciante interpôs Agravo requerendo, em suma, que o TCU considere a matéria em questão como sendo de sua competência.
5.	Ocorre que a documentação apresentada não atende os requisitos de admissibilidade e pressupostos de legitimidade previstos nos arts. 234 e 235 do Regimento Interno do TCU, bem como no art. 103, § 1º, da Resolução-TCU 259/2014.
6.	Conforme já registrado na análise da unidade técnica, não se insere entre as competências constitucionais do TCU a solução de controvérsias instaladas no âmbito de contratos firmados entre seus jurisdicionados e terceiros ou a prolação de provimentos jurisdicionais, reclamados por particulares, para a salvaguarda de seus direitos e interesses subjetivos.
7.	Nesse mesmo sentido, a pacífica e sólida jurisprudência do TCU diz que não é função desta Corte a solução de lides entre interesses particulares e a Administração. Assim, A competência do Tribunal de Contas da União se destina a assegurar primordialmente a observância do interesse público, e não de interesse meramente privado.
8.	Não há, assim, plausibilidade jurídica nas alegações apresentadas pela agravante.
9.	Dessa forma, o Agravo em análise pode ser conhecido, com fulcro no art. 289 do RI/TCU para, no mérito, não lhe ser dado provimento.
10.	Ante o exposto, voto por que o Tribunal adote a minuta de Acórdão que ora submeto à apreciação deste Colegiado.
TCU, Sala das Sessões Ministro Luciano Brandão Alves de Souza, em 22 de maio de 2019.
RAIMUNDO CARREIRO 
Relator